臺灣高雄地方法院刑事判決　　　　　　　94年度訴字第2445號
公　訴　人　臺灣高雄地方法院檢察署檢察官
被　　　告　乙○○
　　　　　　　　　　另案於臺灣高雄監獄執行中
上列被告因常業詐欺等案件，經檢察官提起公訴（93年度偵字第
4188號、偵緝字第1423號），被告於本院準備程序中就被訴事實
為有罪之陳述，受命法官於聽取當事人之意見後，本院合議庭裁
定改由受命法官獨任以簡式審判程序審理，判決如下：
    主  文
乙○○連續幫助連續意圖為自己不法之所有，以詐術使人將本人
之物交付，處有期徒刑陸月，如易科罰金，以佰元折算壹日。
    犯罪事實及理由
一、犯罪事實：
　  乙○○前因違反麻醉藥品管制條例案件，於民國85年2 月17
    日縮短刑期假釋出獄後，又於假釋中因違反肅清煙毒條例案
    件分別經法院判處有期徒刑3 年8 月、4 年6 月並撤銷假釋
    而接續執行前開殘刑3 年8 月12日，嗣於86年10月9 日入獄
    服刑至91年9 月16日再次假釋出監後，猶不知小心謹慎、悛
    悔向上，經自由時報廣告欄得知價賣金融帳戶之訊息，在可
    預見他人刻意蒐集郵局、銀行存摺、金融卡、印章、密碼及
    語音轉帳密碼使用，將可藉由蒐集之郵局、銀行存摺、金融
    卡、印章、密碼及語音轉帳密碼，遂行以詐欺取財為目的犯
    行，且其發生並不違背渠等本意的情況下，基於幫助連續詐
    欺取財之不確定概括犯意，(一)先於92年間某日時，經由該廣
    告之電話與在高雄縣市地區以「小陳」為綽號之張智鈞取得
    聯繫，連同金融卡、密碼，以3000元之代價，出賣其於高雄
    站前郵局所開立，帳號0000000 之帳戶1 本予張智鈞。乙○○並進而在張智鈞之提議下，遭其吸收為下線，由乙○○持
    張智鈞所交付收購帳戶之款項，出面收取收購之帳戶交予張
    智鈞，每本獲取300元之不法利益。(二)嗣同具上開出讓帳戶
    予他人使用之乙○○之友人戊○○，基於幫助連續詐欺取財
    之不確定故意，於92年12月8 日至17日間某日時，在高雄縣
    市某處，將其於同年月8 日所申請，高雄郵局民壯支局0000
    0000000000000 帳戶、金融卡，以2 千元之代價，出借予乙○○，再由乙○○與之一同交付張智鈞。(三)另丙○○於92年
    12月11日某時，經由報紙閱得借錢廣告，撥打0000000000電
    話聯繫後，遭告知是否有帳戶可用，代價1000元，亦基於幫
    助連續詐欺取財之不確定故意，將其於92年12月8 日在華南
    銀行三民分行所開立，000000000000000之帳戶存摺、金融
    卡、自己之身分證影本等物，以1 千元之代價，在高雄市鹽
    埕區某處，賣予乙○○，復由乙○○轉交予張智鈞。嗣丙○○、戊○○經由乙○○收集並轉交予張智鈞之上開帳戶，即
    輾轉遭交付至由姓名年籍不詳之成員所組成之詐欺集團處，
    後該詐欺集團即推由其成員之一人或數人以如附表一所示之
    時間、方式，向附表一所示之被害人施用詐術，致被害人將
    附表一所載之金額匯入上開帳戶中，經被害人查覺受騙而報
    案。迄92年12月18日下午1 時許，丙○○赴華南商業銀行三
    民分行辦理掛失之際，經警查獲；嗣於同日下午6 時許，循
    線查獲乙○○，並在乙○○手提袋內扣得當日張智鈞以1 萬
    元交其收購如附表二所示之金融帳戶存摺、金融卡、印章等
    ；並循線於同日下午5 時30分許，在高雄市○○區○○路梅
    花大飯店50 1室查獲張智鈞，並扣得如附表三所示之金融帳
    戶存摺、金融卡、印章等，始查悉上情。
二、證據名稱：
  (一)被告乙○○於警詢、檢察官偵查中及本院審理中之自白。
  (二)扣案如附表二所示之物品、高雄市政府警察局新興分局扣押
    筆錄、扣押物品目錄表、贓物認領保管單。
  (三)共同被告張智鈞、戊○○、丙○○於偵查中經具結之證述。
  (四)被告乙○○申設高雄站前郵局帳號0000000 立帳申請書、變
    更帳戶事項申請書影本各1 份；共同被告戊○○申設高雄郵
    局民壯支局帳號0000000 立帳申請書影本、客戶歷史交易清
    單各1 份；共同被告丙○○身分證影本、申設華南銀行帳號
    000000000000000開戶資料、帳戶存款往來明細表各1 份。
  (五)郵政儲金匯業局自動櫃員機儲戶交易明細表影本2 紙（被害
    人丁○○部分）、中華郵政1 紙、聯邦銀行自動櫃員機明細
    表2 紙（被害人甲○○部分）、郵政儲金匯業局自動櫃員機
    儲戶交易明細表正本2 紙（被害人己○○部分）。
三、按刑法關於犯罪之故意，係採希望主義，於直接故意，須行
    為人對於構成犯罪之事實，具備明知及有意使其發生之兩個
    要件；於間接故意，須行為人對於構成犯罪之事實，具備預
    見其發生及其發生不違背行為人本意之兩個要件（最高法院
    22年上字第4229號判例參照）。郵局、銀行存摺及金融卡僅
    係供使用人作為存款、提款、匯款或轉帳之工具，本身並無
    經濟或交易之價值。且一般人在正常情況下，均得自行向郵
    局、銀行申請開立存款帳戶而領取郵局、銀行存摺及金融卡
    使用，並無特定身分之限制。苟非意在將該郵局、銀行存款
    帳戶作為犯罪之不法目的或掩飾真實身分，實無蒐集他人郵
    局、銀行存摺或金融卡之必要。是被告乙○○對於蒐集其郵
    局、銀行存摺、金融卡、印章、密碼及語音轉帳密碼的人，
    將用以作為詐欺之不法目的使用，顯然預見其發生，且對該
    人實際利用前開帳戶作為詐欺使用結果之發生，亦不違背其
    本意。次按刑法上之幫助犯，係指以幫助之意思，對於正犯
    資以助力，而未參與實施犯罪之行為者而言，最高法院49年
    台上字第77號判例著有明文可資參考。又連續幫助與幫助連
    續為不同之犯罪態樣，如基於概括犯意，多次幫助他人犯罪
    ，為連續幫助，該幫助者有多次犯罪行為；如以一幫助行為
    ，幫助他人連續犯罪，則為幫助連續，就幫助犯而言，僅有
    一次犯罪行為。本案之正犯為由不詳姓名年籍之人所組成之
    詐欺集團，渠等先後向如附表一所示之被害人詐騙財物，時
    間緊接，手法相同，顯係基於概括之犯意為之，為連續犯，
    正犯所為係犯刑法第56條、第339 條第1 項之連續詐欺取財
    罪，是核被告乙○○所為，係犯刑法第30條第1 項前段、第
    339 條第1 項之幫助連續詐欺取財罪。公訴意旨雖認被告係
    犯刑法第340 條常業詐欺罪之幫助犯，惟依起訴之犯罪事實
    ，固足認本案正犯間有連續詐欺取財之事實，惟並無證據足
    認正犯有反覆同種類之社會活動，亦難遽認正犯係恃詐欺取
    財用以維生；況按幫助犯係從屬於正犯而成立，並無獨立性
    ，故幫助犯須對正犯之犯罪事實，具有共同認識而加以助力
    ，始能成立，其所應負責任，亦以與正犯有同一認識之事實
    為限，若正犯所犯之事實，超過其共同認識之範圍時，則幫
    助者事前既不知情，自不負責，從犯對正犯行為所認識之內
    容，如與正犯所發生之事實不一致時，應僅就其所認識之範
    圍負責（即所犯重於所知，從所知），查被告基於幫助詐欺
    取財之不確定故意，收集並交付前揭存摺、金融卡及密碼予
    該詐欺集團，確有連續向附表一所示之被害人詐欺取財既遂
    等情，業如前述，然經查並無積極證據足證正犯係以犯詐欺
    取財罪為常業，更無法證明被告對於係以犯詐欺罪為常業之
    正犯有所認識，是被告所為難認係構成常業詐欺罪之幫助犯
    ，起訴法條容有未洽，惟其基本社會事實既屬同一，自應依
    法變更起訴法條。被告提供如附表一所示之金融帳戶存摺及
    金融卡予張智鈞，並經由張智鈞轉交至詐欺集團，時間緊接
    ，方法相同，所犯構成要件相同之罪名，顯係基於概括犯意
    為之，應依連續犯規定論以一罪，並加重其刑。又被告以幫
    助他人詐欺取財之意思，參與犯罪構成要件以外之行為，為
    從犯，應依刑法第30條第2 項之規定，按正犯之刑減輕之，
    並依同法第71條第1 項之規定先加後減輕之。末按，刑法第
    28條之共同正犯，係指2 人以上共同實施犯罪之行為者而言
    ，幫助他人犯罪，並非實施正犯，在事實上雖有2 人以上共
    同幫助殺人，要亦各負幫助殺人責任，仍無適用該條之餘地
    ，最高法院33年上字第793 號判例早著明文，公訴人認被告
    與張智鈞有犯意聯絡及行為分擔，應論以共同幫助，實有誤
    解，附此敘明。爰審酌被告為圖己利，隨意收集並交付上開
    金融帳戶供他人非法使用，不僅助長社會犯罪風氣，更導致
    真正犯罪者逍遙法外，其行為殊屬不當，惟念及被告本身並
    未實際參與本件詐欺取財之犯行，責難性較小，且事後坦承
    犯行，態度尚佳等一切情狀，量處如主文所示之刑，並諭知
    易科罰金之折算標準。
四、按洗錢防制法所稱洗錢，係指下列行為：一、掩飾或隱匿因
    自己重大犯罪所得財物或財產上利益者。二、掩飾、收受、
    搬運、寄藏、故買或牙保他人因重大犯罪所得財物或財產上
    利益者，洗錢防制法第2 條定有明文。而該法第2 條第1 款
    之洗錢行為，除利用不知情之合法管道（如金融機關）所為
    之典型行為外，固尚有其他掩飾、藏匿犯特定重大犯罪所得
    財產或利益之行為，但仍須有旨在避免追訴、處罰而使其所
    得財物或利益之來源合法化，或改變該財物或利益之本質之
    犯意，始克相當，若僅係行為人對犯特定重大犯罪所得之財
    產或利益作直接使用或消費之處分行為，自非該法所規範之
    洗錢行為。且按洗錢防制法第1 條規定：「為防制洗錢，追
    查重大犯罪，特制定本法」，其立法目的係為防止洗錢者利
    用各種管道漂白非法所得之洗錢行為，掩飾其犯罪事實，逃
    避或防礙重大犯罪之追查或處罰，以遏阻洗錢者享受其重大
    犯罪所得之財物或財產上利益；其保護之法益係國家對於重
    大犯罪之訴追及處罰權。因之，是否為洗錢行為，自應就犯
    罪全部過程加以觀察，包括有無因而使重大犯罪所得之財物
    或財產上利益之性質、來源、所在地、所有權或其他權利改
    變，因而妨礙重大犯罪之追查或處罰，或有無阻撓或危及對
    重大犯罪所得之財物或財產上利益來源追查或處罰之行為在
    內。易言之，該法之制定，旨在規範特定重大犯罪不法所得
    之資金或財產，藉由洗錢行為，諸如經由各種金融機關或其
    他交易管道，以提、存或轉匯等方式，轉換成為合法來源之
    資金或財產，以切斷資金與當初犯罪行為之關連性，俾便於
    隱匿其犯罪行為或該資金不法來源或本質，以逃避追訴、處
    罰（最高法院92年度台上字第3639號、92年度台上字第2963
    號、91年度台上字第4956號、93年度台上字第904 號判決意
    旨參照）。申言之，所謂洗錢，依洗錢防制法第2 條之規定
    係以掩飾或隱匿因自己或他人重大犯罪所得財物或財產上利
    益為其要件，而無論掩飾或隱匿行為，均為行為人於完成犯
    罪行為後，為利用或確保此一前行為之不法犯罪所得財物或
    財產上利益所為之另一行為，應屬一種處分犯罪所得財物或
    財產上利益之行為即處分贓物之行為，此觀諸同條第2 款將
    掩飾、收受、搬運、寄藏、故買或牙保他人因重大犯罪所得
    財物或財產上利益之犯罪行為，亦同列為洗錢行為甚明。就
    行為人而言，此種處分贓物行為，原係不罰之後行為之一種
    ；而所謂不罰之後行為，係行為人於完成其犯罪後，對於其
    所侵害法益之再一次侵害，不另行成立犯罪之情形。即前行
    為與後行為間並無行為發展之階段關係，僅處罰前行為即已
    兼及後行為者，該後行為即為前行為所吸收，不再視其為獨
    立之犯罪；例如將竊盜或搶奪取得之財物據為己有或出賣等
    行為，不能再論以侵占罪等。亦即洗錢行為（自己洗錢），
    係指行為人完成犯罪行為後，對於犯罪所得財物或財產上利
    益所另為掩飾或隱匿等行為，該行為在刑罰體系上原係不罰
    之後行為，然因特殊社會防衛之需要（為防制洗錢，追查重
    大犯罪，洗錢防制法第1 條參照），始予以刑罰化；若行為
    本身即係該洗錢防制法第3 條所稱重大犯罪之取得財物之犯
    罪方法或手段，此等行為即為該條所稱重大犯罪行為之一部
    分，並非行為人因為該條所稱重大犯罪行為並取得犯罪所得
    財物或財產上利益後，所另為掩飾或隱匿犯罪所得財物或財
    產上利益之行為，自難遽認係洗錢行為。為他人洗錢則係指
    掩飾或隱匿、收受、搬運、寄藏、故買或牙保他人因重大犯
    罪所得財物或財產上利益者，亦均指於他人因重大犯罪所得
    財物或財產上利益後，所另為之掩飾或隱匿、收受、搬運、
    寄藏、故買或牙保等行為。被告提供及收集金融帳戶供詐欺
    集團作為詐欺犯罪時被害人匯款之用，被害人的匯款動作，
    即為詐欺集團所為詐欺犯行中有關「使人將本人或第三人之
    物交付」之行為，本為詐欺取財犯罪行為的一部分，並非另
    為掩飾或隱匿犯罪所得財物或財產上利益之行為。且被害人
    就其匯款之郵局、銀行活期儲蓄存款帳戶之戶名、帳號，均
    知之甚詳；換言之，詐欺取財所得之款項匯入如附表一所示
    之金融帳戶後，並未產生掩飾或隱匿「重大犯罪所得財物或
    財產上利益」之效果，偵查機關隨時均能發現該帳戶係詐欺
    取財之犯罪行為人供被害人匯款之用，唯一能掩飾或隱匿者
    ，乃「誰是犯罪行為人」，此與洗錢防制法第2 條所定之洗
    錢行為，其規範意旨顯不相符。且查，本案上開姓名年籍不
    詳之詐欺集團成員於被害人等將款項匯入指定如附表一所示
    之帳戶後，隨即以金融卡提領被害人等遭詐欺所匯入之贓款
    ，然此僅屬詐欺犯行之一部份，於無其他積極證據下，自難
    認該詐欺集團，除使用帳戶作為取得被害人等款項之管道外
    ，另有何基於隱匿、掩飾其犯罪行為或該資金不法來源或本
    質，將犯罪所得款項經由金融機關或其交易管道，轉換成為
    合法來源之資金或財產，或改變該等財物之本質，以切斷犯
    罪所得款項與當初犯罪行為之關聯性之行為，自難認被告所
    為應成立洗錢防制法第9 條第1 項洗錢罪之幫助犯。公訴意
    旨認被告所為係犯洗錢防制法第2 條第1 款、第3 條第1 項
    第5 款所稱之「重大犯罪」（即刑法第340 條之常業詐欺罪
    ）所得財物，應成立洗錢防制法第9 條第1 項之幫助洗錢罪
    等語，揆諸前揭說明，其法律適用容有誤認；況，若認被告
    係以提供金融帳戶之方式掩飾他人因重大犯罪所得財物，亦
    應論以洗錢防制法第9 條第2 項之罪，此即特別刑法明定以
    幫助犯罪為構成要件之犯罪類型，屬於一獨立之犯罪型態，
    性質上仍係實施犯罪之正犯，與刑法上之幫助犯具有絕對之
    從屬性不同，亦即不必另有「正犯」存在即能成立犯罪，公
    訴人就此部分，見解似有違誤。尚且本案被告所參與之行為
    ，僅為正犯詐欺行為開始前之幫助行為（即提供帳戶與收集
    帳戶），與洗錢防制法第2 條所規制者，係在自己或他人因
    重大犯罪已得財物或重大利益後，復加以掩飾或隱匿之情形
    不同，然依本案正犯之犯罪事實觀之，僅得認被告有連續幫
    助「連續詐欺取財」之行為，尚無從認被告之行為係幫助「
    常業詐欺取財」已如前述，被告所為自非屬洗錢防制法所稱
    之「重大犯罪」，無從認有該法之適用，就此部分本應諭知
    無罪，惟公訴人認此部分與前開起訴論罪之部分有牽連犯之
    裁判上一罪關係，爰不另為無罪之諭知。
五、依刑事訴訟法第273 條之1 第1 項、第299 條第1 項前段、
    第300 條、第310 條之2 、第454 條第1 項，刑法第56條、
    第30條第1 項前段、第2 項、第33 9條第1 項、第41條第1
    項前段、第71條第1 項，罰金罰鍰提高標準條例第1 條前段
    、第2 條，判決如主文。
中　　華　　民　　國　　94　　年　　11　　月　 　8　　日
                  刑事第十一庭  法　官  戰諭威
以上正本證明與原本無異。
如不服本判決，應於判決送達後10日內，向本院提出上訴狀。
中　　華　　民　　國　　94　　年　　11　　月　　8 　　日
                                書記官  林佳蓉
中華民國刑法第30條：
幫助他人犯罪者，為從犯。雖他人不知幫助之情者，亦同。
從犯之處罰，得按正犯之刑減輕之。
中華民國刑法第339條：
意圖為自己或第三人不法之所有，以詐術使人將本人或第三人之
物交付者，處 5 年以下有期徒刑、拘役或科或併科 1 千元以下
罰金。
以前項方法得財產上不法之利益或使第三人得之者，亦同。
前二項之未遂犯罰之。
附表一
┌──┬───┬───────────────┬────┐
│編號│被害人│          犯罪手法            │帳    戶│
├──┼───┼───────────────┼────┤
│ 一 │甲○○│自稱甲○○朋友凱玲之女子於92年│華南銀行│
│    │      │12月13日上午10時許撥打電話予王│三民分行│
│    │      │麗雅，佯稱其弟車禍亟需醫藥費12│00000000│
│    │      │萬元，借款5萬元，甲○○乃依其 │0000000 │
│    │      │指示，匯款5萬元至丙○○右欄位 │帳戶。  │
│    │      │之銀行帳戶內（分別於當日上午11│        │
│    │      │時11分、37分、下午12時14分23秒│        │                                       │
│    │      │許轉匯2 萬元、1 萬元、2 萬元）│        │                                        │
│    │      │。                            │        │                                        │
├──┼───┼───────────────┼────┤
│ 二 │己○○│自稱己○○朋友鄭伊伶之女子於92│華南銀行│
│    │      │年12月13日下午3 時許撥打電話至│三民分行│
│    │      │己○○姑姑位在新竹市○○路1000│00000000│
│    │      │巷23號6 樓住處，泣訴佯稱其父車│0000000 │
│    │      │禍需款22萬元開刀，己○○乃依其│帳戶。  │
│    │      │指示，先後於同日下午3 時28分14│        │
│    │      │秒許、39分16秒許，至新竹芎林郵│        │
│    │      │局自王悠先新竹企銀000000000000│        │
│    │      │4 帳戶內轉出5 萬元、3 萬元至林│        │
│    │      │怡吉右欄位銀行帳戶內。        │        │
│    │      │                              │        │
├──┼───┼───────────────┼────┤
│ 三 │丁○○│自稱刑警隊李世文之男子於92年12│高雄郵局│
│    │      │月17日晚間8 時撥打電話予丁○○│民壯支局│
│    │      │，佯稱丁○○遭冒名偽造金融卡，│000000-0│
│    │      │經丁○○一再依指示撥打（02）23│-031028-│
│    │      │116071、（02）00000000、（02）│7帳戶。 │
│    │      │00000000與刑警隊、自稱金融應變│        │
│    │      │中心林富美、主任劉仁傑等人取得│        │
│    │      │聯繫確認後，丁○○乃依「劉仁傑│        │
│    │      │」之指示，於同日晚上9 時4 分許│        │
│    │      │，赴台北市○○○路○ 段31號自動│        │
│    │      │櫃員機，匯款99,982元至戊○○右│        │
│    │      │欄位帳戶內。                  │        │
└──┴───┴───────────────┴────┘
附表二
┌──┬───┬────────────────────┐
│編號│所有人│          物 品 名 稱 及 數 量          │
├──┼───┼────────────────────┤
│ 一 │蔡繡穗│郵政儲金簿1本。                         │
├──┼───┼────────────────────┤
│ 二 │陳志忠│台灣中小企業銀行存摺1本、金融卡1張、木質│
│    │      │印章1枚。                               │
├──┼───┼────────────────────┤
│ 三 │蔡啟弘│郵局儲金簿1本、金融卡1張、大眾銀行存摺1 │
│    │      │本、金融卡1枚、木質印章2枚。            │
├──┼───┼────────────────────┤
│ 四 │鄭依依│國泰商業銀行存摺1本、金融卡1張、木質印章│
│    │      │1枚、身分證影印本1張。                  │
├──┼───┼────────────────────┤
│ 五 │侯志明│中國信託商業銀行存摺1本、金融卡1張、木質│
│    │      │印章1枚。                               │
└──┴───┴────────────────────┘
附表三
┌──┬───┬────────────────────┐
│編號│所有人│          物 品 名 稱 及 數 量          │
├──┼───┼────────────────────┤
│ 一 │林昌正│上海商業銀行存摺1本、金融卡1張。        │
├──┼───┼────────────────────┤
│ 二 │蔡恩傑│郵局儲金簿1本、金融卡1張、塑膠印章1枚。 │
├──┼───┼────────────────────┤
│ 三 │張怡婷│郵局儲金簿1本、金融卡1張、木質印章1枚。 │
└──┴───┴────────────────────┘
